最高法院刑事判決　　　　　　　　　　　　　　　八十八年度台上字第一五四三號
　　上訴人　台灣高等法院台中分院檢察署檢察官
　　被　告　甲○○
右上訴人因被告貪污案件，不服台灣高等法院台中分院中華民國八十七年九月三十日
第二審更審判決（八十七年度重上更(三)字第九號，起訴案號：台灣台中地方法院檢察
署七十九年度投偵字第二七○○號、八十年度投偵字第一三五號），提起上訴，本院
判決如左：
    主  文
原判決撤銷，發回台灣高等法院台中分院。
    理  由
本件原判決以公訴意旨略稱：被告甲○○係南投縣風景區管理所所長，民國七十八年
五月二十三日該所辦理新造巡邏艇乙艘之工程發包，明知須有製造船舶能力或登記有
船舶買賣業務之廠商，始具有投標承包資格，而高雄市蓮達企業有限公司（下稱蓮達
公司）、台北市匯德實業股份有限公司（下稱匯德公司）及新竹市元登有限公司（下
稱元登公司）等三公司均未具備前述投標、承包資格，竟為圖利蓮達公司而經由友人
王璧良取得蓮達、元登、匯德三家公司資料，交由主辦該發包業務之林春成通知三家
公司於七十八年五月二十三日以比價方式，辦理形式上之開標會議，而實際上約定由
蓮達公司以新台幣（下同）四十九萬八千元得標，並於同年六月十四日簽訂新造巡邏
艇工程契約書，該契約書應由得標廠商覓妥二家具備製造船舶能力之廠商擔任連帶保
證人，然蓮達公司竟以未具資格之華泰水電行及強有力水電行擔任保證人，仍與之簽
約；又該新造巡邏艇應辦理檢丈程序，領有船舶執照後始得驗收付款，且南投縣政府
曾於七十八年七月二十日以投府建觀字第七六三三四號函指示南投縣風景區管理所應
依新造船舶檢丈程序辦理，甲○○於收受公文後，於公文上簽章表示將依該指示辦理
，惟實際上未依縣政府指示辦理檢丈，亦未領有執照，即於七十九年一月二十四日
擅自辦理驗收，並於同年月三十日付款完畢，嗣欲補報請南投縣政府檢丈及核發小船
執照，因該艇由未具資格之廠商承包製造，且未依規定辦理檢丈，安全堪虞而迄未
獲准發給小船執照。甲○○另於七十八年六月六日辦理南投縣風景區管理所之「日月
潭號」遊艇上架檢驗與保養工程發包，明知蓮達、元登、匯德三公司均未具投標承包
資格，惟為圖利王璧良，仍通知前述三家公司作形式上之比價投標，而實際上由王璧
良借用蓮達公司之名義承包該工程，且於七十八年六月十四日簽訂「日月潭號」遊艇
上架檢驗及保養契約時，亦任由未具資格之強有力水電行及華泰水電行擔任連帶保證
人，又該「日月潭號」遊艇之檢驗保養，應不須耗費五十九萬三千元，乃甲○○為圖
利蓮達公司及王璧良，竟任由王璧良假蓮達公司名義以五十九萬三千元之高價得標，
王璧良為感念甲○○，於七十九年五月間，就前述甲○○違背職務行為交付價值二萬
二千元之原木桌俱一套予甲○○，因認被告涉有戡亂時期貪污治罪條例第四條第六款
、第六條第三款之受賄與圖利罪嫌云云；但經審理結果，認被告之犯罪不能證明。因
而撤銷第一審諭知被告貪污罪刑之判決，改判諭知被告無罪。固非全無見地。
惟查：(一)被告代表南投縣風景區管理所與蓮達公司簽訂之南投縣風景區管理所新造巡
邏快艇工程契約書，觀其契約內容，既有工程地點（高雄）及工程期限（七十八年九
月十四日，九十個工作天內完成），並約定由南投縣風景區管理所指派監工人員監督
工程之施工，此有該工程契約書在卷可稽（原本外放於原審證物袋編號第三號，影本
附於八十年度投偵字第一三五號偵查卷第一○六頁正反面）；證人即蓮達公司負責人
林清連於法務部調查局南投縣調查站亦證稱：「蓮達公司有投標承包南投縣風景區管
理所『新造』巡邏艇工程，……王璧良通知本公司投標承包該『新造』巡邏艇合約」
等語（八十年度投偵字第一三五號偵查卷第六頁至第十頁）；證人王璧良於南投縣調
查站亦證稱：「我曾於七十八年推薦蓮達公司給風景區管理所承包『新造』巡邏艇工
程，……由蓮達公司承建」等語（七十九年度投偵字第二七○○號偵查卷第二十六頁
正反面）；如果無訛，則本件巡邏艇係新船建造，該工程契約書亦屬建造新船之承攬
契約，而非南投縣風景區管理所向蓮達公司購買新船之單純買賣契約，於此，未具備
製造船舶能力之蓮達公司自不能合法承包上開巡邏艇，否則南投縣風景區管理所與蓮
達公司當時何以不避繁從簡而訂定較為單純之船舶買賣契約﹖原判決未予查明慎斷，
遽採被告之辯解而於理由欄內載稱係購買新船而非建造新船云云，核與卷內證據資料
不符；又證人林春成於原審固證稱：「因為我本身不懂，……其實本件是購買新船，
合約上期限是要對方在期限內交船」等語，然其於南投縣調查站則證稱：「正式開標
時，應先審查全部參加比價廠商之資格證件，若資格不符合，應以廢標論，……風景
區管理所辦理新造巡邏艇一艘，……依規定前述三家公司（指蓮達、匯德、元登等三
公司）均不符合投標承包資格，當時我所以會簽呈以前述三家公司投標比價，完全係
因所長甲○○授意，……我只得遵照其指示辦理開標驗收」等語（七十九年度投偵字
第二七○○號偵查卷第十五頁反面及第十七頁正反面），其前後證述並不一致，究應
如何取捨，原判決未詳予說明，已有未合；又原判決於理由欄就證人林春成於原審提
出與本件系爭工程契約書型式、內容相同之空白工程契約書一份（附於原審卷第三十
五頁至第三十八頁），採作有利於被告之證據，但該空白之南投縣風景區管理所工程
契約書，究與本件何項待證事實有何關連﹖何以得據為有利於被告之證據﹖原判決未
予說明論斷，亦嫌理由不備。(二)證人林春成於七十九年九月六日簽呈謂：「甲○○指
派其辦理巡邏艇汰舊換新，……巡邏艇於七十八年十二月中旬運抵，因未達到應有速
度，經數次調整，在七十九年一月二十四日驗收，同年月三十日付款，該船於同年二
月五日夜間沈沒」（八十年度投偵字第一三五號偵查卷第一二九頁及第一三○頁）；
其於南投縣調查站證稱：「蓮達公司之連帶保證人均為水電行，不符應為同業廠商之
規定，而連帶保證人所以未依規定辦理，係因上述二工程名義上雖為蓮達公司得標，
但實際上均為王璧良借蓮達公司牌照承作」；此等不利於被告之證據，何以不足採﹖
原判決未說明其理由，即遽行判決，亦嫌速斷。(三)南投縣風景區管理所工程契約第二
十一條第二款訂明：「全部工程完成並經正式驗收，除扣繳工程總價百分之一作為工
程保固金，俟保固期滿，無息發還，……保固期間為三年」；查本件新造巡邏艇工程
總價為四十九萬八千元，被告於七十九年一月三十日付款時，未依約扣繳工程總價百
分之一之保固金而全額付訖，有支出傳票及受領統一發票在卷可稽（八十年度投偵字
第一三五號偵查卷第一二五頁及第一二六頁），該工程契約書係被告以南投縣風景區
管理所代表人身份，與蓮達公司簽訂，對契約內容不得諉為不知，其上開行為，何得
謂無圖利蓮達公司﹖又檢察官起訴被告有圖利犯行之事實，除指稱被告任由未具資格
之蓮達公司承包外，另謂新造巡邏艇應辦理檢丈程序，領有船舶執照後，始得驗收付
款，……被告實際上未依縣政府指示辦理檢丈，亦未領有執照，即於七十九年一月二
十四日擅自辦理驗收，並於同年月三十日付款完畢等情，原判決對於被告未依南投縣
政府七十八年七月二十日之指示辦理檢丈，亦未領有執照，即擅自辦理驗收並付款，
何以非圖利承包商﹖恝置不論，亦有違誤。(四)懲治貪污治罪條例所規定之圖利罪，祇
須有圖利之行為即為既遂，不以實際上已得利為構成要件；原判決以系爭巡邏艇事後
經中華海事檢定社鑑定結果，其造價為五十八萬六千元，已超出發包價格之四十九萬
八千元，達八萬八千元之多（見原判決正本第九頁）；又日月潭號遊艇維修費經鑑定
結果為五十七萬七千四百元，與發包費用為五十九萬三千元，相差僅三千一百元之微
（見原判決正本第十六頁），被告無利可圖，而認被告無圖利之犯行；其法律見解，
似非無商榷之餘地。(五)原判決於理由欄三－(八)既採信被告之辯解而載稱原木桌俱係王
璧良因其住處維修而「寄放」在被告住處；又載稱係因王璧良為朋友情誼關係之「贈
與」，王璧良交付與被告，顯與被告之職務無對價關係云云，殊有理由矛盾之違法。
檢察官上訴意旨執以上端指摘原判決違法，非無理由，應認仍有撤銷發回更審之原因
。
據上論結，應依刑事訴訟法第三百九十七條、第四百零一條，判決如主文。
中      華      民      國    八十八    年      三      月    三十一    日
                              最高法院刑事第十庭
                                  審判長法官  曾  有  田
                                        法官  林  永  茂
                                        法官  陳  宗  鎮
                                        法官  劉  介  民
                                        法官  謝  俊  雄
      右正本證明與原本無異
                                              書  記  官
中      華      民      國    八十八    年      四      月      六      日
